【裁判字號】    91,訴緝,88
【裁判日期】    920418
【裁判案由】    偽造文書等
【裁判全文】
臺灣高雄地方法院刑事判決                          九十一年度訴緝字第八八號
    公  訴  人  臺灣高雄地方法院檢察署檢察官
    被      告  丙○○
右列被告因偽造文書等案件，經檢察官提起公訴（九十年度偵字第一五０四０號），
本院判決如左：
    主  文
丙○○無罪。
    理  由
一、公訴意旨略以：被告丙○○、林靜芬（已先行審結）夫婦共同意圖為自己不法之
    所有，並基於概括之犯意，自民國八十八年十一月間起，分別由其夫婦二人擔任
    互助會會首，於起訴書附表所示時間，召集如起訴書附表所示之五組互助會，佯
    向丁○○等人招攬互助會，詎丁○○、壬○○、己○○、寅○○、子○○、辛○○、乙○○、戊○○、庚○○、甲○○、癸○○○、謝吳秀蘭等人不疑有他分別
    加入該五組互助會後，丙○○、林靜芬二人連續偽造活會會員之標單，冒標互助
    會款，詐取其他互助會款，嗣於九十年二月五日因編號五之該組互助會無故停標
    ，丁○○等人經按丙○○、林靜芬二人所提供之互助會員名單彼此查詢後，發現
    附表編號一之該組互助會，為丙○○、林靜芬二人冒標五會；編號二之該組互助
    會，為丙○○、林靜芬二人冒標七會；編號三之該組互助會，為丙○○、林靜芬
    二人冒標三會；編號四之該組互助會，為丙○○、林靜芬二人冒標三會；編號五
    之該組互助會，於止會前，為丙○○、林靜芬二人冒標一會，丁○○等人始知受
    騙，因認被告丙○○與林靜芬共同涉犯刑法第二百十六條、第二百二十條、第二
    百十條之行使準私文書罪及第三百三十九條第一項之詐欺取財罪嫌。
二、按犯罪事實應依證據認定之，無證據不得推定其犯罪事實，刑事訴訟法第一百五
    十四條定有明文。又告訴人之指述，係以使被告受刑事訴追為目的，是其陳述是
    否與事實相符，仍應調查其他證據以資審認。認定不利於被告之事實，需依積極
    證據，苟積極證據不足為不利於被告事實之認定時，即應為有利於被告之認定，
    更不必有何有利之證據，最高法院五十二年台上字第一三００號、三十年上字第
    八一六號判例可資參照。
三、公訴意旨認被告丙○○與同案被告林靜芬（已先行審結）共同涉有刑法第三百三
    十九條第一項、及第二百十六條、第二百十條之詐欺、行使偽造文書罪嫌，係以
    告訴人丁○○、壬○○、寅○○、己○○、子○○、辛○○、乙○○、戊○○、
    庚○○、甲○○、癸○○○、丑○○○之指述，及有互助會會單五紙在卷可稽，
    並以同案被告林靜芬無法偕同互助會會員到庭說明是否確有參與互助會？是否有
    被冒標？認為同案被告林靜芬於偵訊時所辯之詞是事後卸責之詞，委無足採等情
    ，為其主要論據。然訊據被告丙○○坦承確有招募起訴書附表編號一至四所示之
    四組互助會，其中編號一、三之二組互助會採外標制，編號二、四之二組互助會
    採內標制，而編號一、三之二組互助會，伊並非會首，僅是代互助會員開標，收
    取會款，每次開標僅向得標會員收取八百五十元之服務費，編號一、三、四之三
    組互助會均已完會，編號二之互助會則進行到第八會後止會等事實，惟堅詞否認
    有冒標之犯行，辯稱：編號一、三之二組互助會，告訴人丁○○每組互助會均參
    加三會，都沒有標會；告訴人戊○○參加編號四之互助會一會，也沒有標會，二
    人都是攬尾會，因為被死會會員穆炳全倒會，致周轉困難，所以應給付告訴人丁○○之會款，才無法全數給付，經二人會算結果，簽發面額十萬元之本票三張給
    丁○○，而應給付戊○○之尾會會款也無法給付。而編號二之互助會則是經由會
    員同意止會；另編號五之互助會會首是林靜芬，與伊無關等語。
四、經查：
  (一)起訴書附表編號一、三之二組互助會均已如期完會，已經告訴人子○○、辛○○
    、庚○○、己○○陳述明確（見本院九十年度訴字第二四三三號九十年十二月七
    日審判筆錄），經核與被告自白相符，另依被告供承：「他（指丁○○）是攬尾
    會，我在事後有與他們處理，我沒有假冒會員名義冒標，丁○○是尾會」、「我
    有開本票給他，我有告訴他，我有被人倒會，我沒有那麼多錢，是有完會，他（
    指丁○○）是攬尾會」等語（見本院九十一年七月二十六日審判筆錄），證諸告
    訴人丁○○供述：「我都是尾會，但都沒有拿到會錢」、「標起來都是三十萬元
    ，我們抓一個大約數字，我忘記我跟了幾會，這兩個會我都沒有標」等語（見本
    院九十二年三月十三日審判筆錄）、「我們結算，被告還要給我三十萬元，之前
    在被告還沒有倒時，他有給我部分的錢，後來結算結果，他還欠我三十萬元」等
    語（見本院九十二年四月十日審判筆錄），經核其二人供述情節亦大致相符。而
    告訴人丁○○是因編號一互助會單上有部分會員如「曾美滿」、「祝幸福」等人
    並無其人，且伊從未標會，何以互助會單上會記載伊已死會等情，據以指述被告
    有冒標此二組互助會，惟查偵查卷內附該組互助會單是其他互助會員提供，由告
    訴人丁○○提出，我不知道他們如何記載的，他們從頭寫到尾，我都沒有在記等
    情，已經告訴人丁○○陳明在卷（見本院九十二年三月十三日審判筆錄），按此
    情與一般互助會參加會員登載互助會得標情況之習慣相符，況且告訴人丁○○所
    提出之該組互助會單上並無任何得標利息或得標會員之註記，參酌被告事後提出
    之該組互助會會單上之記載，告訴人丁○○的確是最後三會之得標會員，由此足
    徵告訴人丁○○空言指述被告冒標，尚非有據。另告訴人丁○○指稱互助會單上
    記載「曾美滿」、「祝幸福」等人並無其人云云，經查告訴人如此指述，已為被
    告否認，並陳稱該互助會單上此二人之字跡並非其筆跡，經以肉眼比對，該會單
    上此二人之字跡，明顯與其他會員之字跡不同，故該二人名義之記載，顯非被告
    所為，且經與被告所提出之互助會單相互比對，互助會會員名單亦有所不同，自
    難僅憑此情，據以認定被告有冒標之行為。酌以此組互助會於八十九年五月二十
    六日完會後，被告又接續於翌日（五月二十七日）招募同額（每會二千元）之互
    助會即起訴書附表編號三之互助會，告訴人丁○○亦有參加三會，此觀卷附互助
    會單已明，而告訴人丁○○又是前組互助會最後三會之得標會員，且被告並未全
    數將應給付之會款交付告訴人丁○○，若被告確有冒標情事，衡情告訴人丁○○
    應無再次參加被告所招募之另組互助會之可能。綜上論述，附表編號一、三所示
    二組互助會既已經如期完會，並無積極證據足以證明被告確有冒標之犯行，告訴
    人丁○○僅因被告未能如期給付全數之死會會款，便據以指述被告有冒標此二組
    互助會，顯非有據，不足作為被告有罪之認定。
  (二)起訴書附表編號四所示之互助會，據告訴人於偵查中提出之聲請狀中僅記載會員
    壬○○、戊○○被倒會之語，並未有被告冒標之指述。另據告訴人壬○○陳稱：
    「我是跟五日會，跟兩會，倒數第二會已經標了，但會首沒有給我錢，第一會有
    給我錢.... 」之語（見本院九十年度訴字第二四三三號九十一年一月九日審判
    筆錄）；告訴人戊○○陳稱：「... 五日會我跟到最後一會，他就跑了，我沒有
    收到錢，在會結束前三日，他告訴我，要我會錢借他，我不肯... 」之語（見本
    院九十年度訴字第二四三三號九十年十二月七日審判筆錄）、「我當時是說我是
    尾會，我沒有拿到錢，那時被告已經找不到人」之語（見本院九十二年四月十日
    審判筆錄），可以證明此組互助會，被告僅是未將會款給付得標會員而已，並無
    冒標之情事，應可認定。
  (三)起訴書附表編號二所示之互助會僅進行八會乙情，亦經被告供承在卷，經核與告
    訴人辛○○、戊○○、吳卓月花、癸○○○、壬○○、謝吳秀蘭供述情節相符，
    參酌被告提出之該組互助會單上之記載，告訴人甲○○、戊○○、壬○○、吳佳
    靜、郭天賜、惠蘭、阿滿七人均是活會，故告訴人於偵查中提出之聲請狀中指稱
    此七會員遭被告冒標乙事，並無積極證據可以證明，是告訴人如此指述，自難採
    為不利於被告之證據。
  (四)起訴書附表編號五所示之互助會是由同案被告林靜芬所招募，因於互助會進行中
    ，發現會員參與競標之標息越來越高，經會員同意，才在八十九年九月五日止會
    之情，已據同案被告林靜芬於本院九十年度訴字第二四三三號審理時坦白承認，
    經核與參與此互助會之告訴人壬○○、丑○○○之指述情節相符，復有互助會會
    單在卷可稽，應可認定。故被告辯稱此組互助會與伊無關之語，核屬事實，應可
    採信。
五、綜上證據及論述，本件實因被告所招募之互助會遭死會會員倒會，被告無資力周
    轉，此情亦經告訴人丁○○陳明屬實，以致爾後得標會員多數未能如數取得得標
    會款，及至編號二所示互助會進行至第八會後止會，被告避匿不見，告訴人因而
    提起本件告訴，事經查明，並無積極證據足以證明起訴書附表一至四所示四組互
    助會，被告有冒標之情事。告訴人所為指述，並非事實。至編號號五所示之互助
    會是同案被告即被告之妻林靜芬所召集，且經查明此組互助會亦無冒標之情，同
    案被告林靜芬因而經本院判決無罪確定，有本院九十年度訴字第二四三三號判決
    正本在卷可稽。告訴人所為指述，經查並無證據足以證明與事實相符，實難作為
    被告有罪之認定。此外，復查無其他積極證據足以證明被告有公訴人指述之冒標
    犯行，既不能證明被告犯罪，自應為無罪之判決。
六、同案被告林靜芬已另案審結，併此敘明。
據上論斷，應依刑事訴訟法第三百零一條第一項，判決如主文。
本案經檢察官張啟祥到庭執行職務。
中      華      民      國    九十二    年      四      月     十八     日
                                        臺灣高雄地方法院刑事庭
                                            法  官  黃三友
右為正本，係照原本作成，證明與原本無異。
如不服本判決，應於送達後十日內，向本院提出上訴狀。
                                            書記官  葛羽洪
中      華      民      國    九十二    年      四      月     十八     日


司法院資訊處製作；財團法人民間司法改革基金會備份。
